【裁判字號】    95,訴,305
【裁判日期】    951205
【裁判案由】    商標註冊
【裁判全文】
臺北高等行政法院判決
                                    95年度訴字第00305號
                              .
原      告  南僑化學工業股份有限公司
代  表  人  甲○○（董事長）
訴訟代理人  丙○○
被      告  經濟部智慧財產局
代  表  人  蔡練生（局長）
訴訟代理人  乙○○
上列當事人間因商標註冊事件，原告不服經濟部中華民國94年11
月29日經訴字第09406141170 號訴願決定，提起行政訴訟，本院
判決如下：
    主  文
訴願決定及原處分均撤銷。
被告就本件「CRYSTAL 」商標註冊申請事件，應依本判決之法律
見解另為處分。
原告其餘之訴駁回。
訴訟費用由被告負擔二分之一，餘由原告負擔。
    事  實
一、事實概要：原告於民國（下同）93年8 月13日以「CRYSTAL
    」商標（下稱系爭商標，圖樣如附圖1 所示），指定使用於
    商標法施行細則第13條所定商品及服務分類表第3 類之「化
    妝品。香皂、洗手皂、藥皂、洗面乳、沐浴乳、沐浴皂、洗
    髮精、潤髮精、人體清潔劑、人體用肥皂。洗衣粉、肥皂絲
    、皂絲、衣物用漂白劑、冷洗精、洗衣劑、浴廁廚房用清潔
    劑、非人體用清潔劑」商品，向被告申請註冊。經被告審查
    ，認本件商標與註冊第360380號「CRYSTAL 」商標近似
    （下稱據以核駁商標，圖樣如附圖2 所示），指定使用之商
    品同一或類似，有致相關消費者混淆誤認之虞，應不准註冊
    ，以94年7 月20日商標核駁第286519號審定書為核駁之處分
    。原告不服，提起訴願，遭決定駁回，遂提起行政訴訟。
二、兩造聲明：
    (一)原告聲明：
      1.訴願決定及原處分均撤銷。
      2.被告應將原告申請註冊之「CRYSTAL 」商標核准註冊。
      3.訴訟費用由被告負擔。
    (二)被告聲明：
      1.原告之訴駁回。
      2.訴訟費用由原告負擔。
三、兩造之爭點：
    (一)原告主張：
      1.系爭商標「CRYSTAL 」與據以核駁之註冊第360380號「
        CRYSTAL 」商標並不近似：
        (1)按被告91年4月12日修正一版之「商品及服務近似檢
          索參考資料」，其中「前言」之第1 點及第6 點分別
          明訂「本書所編撰之商品（服務）組群，僅於規範商
          標（標章）近似時，需相互檢索之商品（服務）範圍
          ‧‧‧。商品（服務）碼之編排方式，係以4 碼之數
          字表示，前兩碼為類別代碼，相同之4 碼商品（服務
          ）稱為同一組群，為商標近似時，必須相互檢索之商
          品（服務）範圍，4 碼之下，再依商品（服務）之特
          殊性質分為6 碼之小類組。商標近似時，如需檢索不
          同組群之商品（服務），則於備註中加以說明」。由
          上述文字之反面推論可知：「商品如不屬同一組群，
          則非商標近似」。
        (2)經查，據以核駁商標指定使用之商品為「各種地板、
          汽車及器具用亮光臘、粉、水、擦銅油、防霧劑、金
          屬亮光劑」（商品組群碼：0302），與系爭商標指定
          使用商品中之「化妝品、香皂、洗手皂、藥皂、洗面
          乳、沐浴乳、沐浴皂、洗髮精、潤髮精、人體清潔劑
          、人體用肥皂」（商品組群碼：0301）分屬不同組群
          ，而依被告制頒之「商品及服務近似檢索參考資料」
          ，二者亦未有備註說明需相互檢索，因此，上述二商
          標各所指定使用之商品既非屬同一組群商品，商標間
          自無近似可言，系爭「CRYSTAL 」商標自得申請商標
          註冊。
        (3)又據以核駁商標指定使用之商品「各種地板、汽車及
          器具用亮光臘、粉、水、擦銅油、防霧劑、金屬亮光
          劑」與系爭「CRYSTAL」商標指定使用商品中之「洗
          衣粉、洗衣乳、肥皂絲、皂絲、衣物用漂白劑、冷洗
          精、洗衣劑、非人體用清潔劑」並不相同，亦不類似
          ，並無致相關消費者混淆誤認之虞：按類似商品，應
          依一般社會通念，市場交易情形，並參酌該商品之原
          材料、用途、功能、產製者、行銷管道及場所或買受
          人等各種相關因素判斷之。
          今查，上述二商標各所指定使用之商品係分屬不同行
          業之產品，用途、功能亦不相同，且於一般行銷管道
          之商品空間擺置上往往亦有所區隔，一般具有普通知
          識經驗之消費者於購買時並無混淆誤認之虞。
      2.次按，依經濟部智慧財產局公告之商標「『混淆誤認之
        虞』審查基準」，「混淆誤認之虞」的成立，商標的近
        似及商品／服務的類似二因素是必備要件。但在反面推
        論時則要注意，在商標近似及商品／服務類似要件具備
        的情形下，雖然導致混淆誤認之虞的機率極大，但並非
        是絕對必然的，有可能因為其他重要因素的存在，例如
        二商標在市場已併存相當時間，均為商品／服務相關消
        費者所熟悉，多能加以區辨，而無混淆誤認之虞。因此
        ，在商標近似及商品類似之因素外，若存在其他相關因
        素，應儘可能予以參酌考量。另「混淆誤認之虞審查基
        準」亦明定，相關消費者對衝突之二商標如均為相當熟
        悉者，亦即二商標在市場併存之事實已為相關消費者所
        認識，且足以區辨為不同來源者，應儘量尊重此一併存
        之事實。但如相關消費者對衝突之二商標如僅熟悉其中
        之一者，則應就該較為被熟悉之商標給予較大保護。因
        此， 即使誠如被告機關所言，系爭商標與據以核駁商
        標近似，但基於以下理由，系爭商標仍應給予較大保護
        而得准予註冊：
        (1)原告公司以生產「水晶」肥皂起家，歷時50餘年仍深
          獲社會大眾好評。談及「南僑水晶肥皂」，可謂家喻
          戶曉。以民國94年全年度（1-12月）「水晶或
          CRYSTAL 系列商品」銷售額NTD$168,713,000 （未稅
          ）觀之，足見「水晶」或「CRYSTAL 」所表彰的南僑
          洗劑產品深受大眾歡迎程度。一般消費者見「水晶」
          或「CRYSTAL 」自然聯想到南僑，且有深刻印象，反
          之亦然。
        (2)原告公司同時以「水晶」或「水晶＋圖樣」或「水晶
          ＋其他字樣」於第三類洗劑化妝品等商品取得商標權
          ，亦就「CRYSTAL 水晶」取得商標權。就「水晶」而
          言，實已成為洗劑類商品之著名商標。而「CRYSTAL
          」即中文「水晶」之意。反觀據以核駁商標，其商標
          權人為一日商（中文譯名為維爾爽股份有限公司，但
          在台灣並無公司設立登記之相關查詢資料），註冊日
          期為76年4 月1 日，由此可知該商標之發展遠較原告
          公司落後3 、40年。因此，就一般台灣消費者認知而
          言，看到「水晶」或「CRYSTAL 」，當可立即聯想「
          南僑水晶肥皂」或「南僑公司生產之某某產品」，不
          會聯想到上述日商。既然相關消費者對衝突之二商標
          僅較熟悉南僑之「水晶」或「CRYSTAL 」，則應依「
          混淆誤認之虞審查基準」規定所示，就南僑之較為被
          熟悉之商標「CRYSTAL 」給予較大保護，亦即准予併
          存註冊。
      3.退萬步言，即使被告仍認系爭商標與據以核駁商標構成
        近 似，但經原告查閱後得知，已有為數眾多之公司以
        「CRYSTAL ＋圖樣」或「CRYSTAL ＋其他字樣」於第3
        類洗劑化妝品等商品取得商標權。因此，「CRYSTAL」
        商標之顯著性已遭沖淡，原告公司之「CRYSTAL 」商標
        實無不准註冊之理。
      4.再退萬步言，即使被告仍認系爭商標與據以核駁商標構
        成 近似，但系爭商標與據以核駁商標中分屬不同組群
        之商品即「化妝品、香皂、洗手皂、藥皂、洗面乳、沐
        浴乳、沐浴皂、洗髮精、潤髮精、人體清潔劑、人體用
        肥皂」仍得依法准予註冊。
      5.末按，被告之核駁審定書指出「類似本件相同案情有核
        駁第277532號『CRYSTAL 』商標，業經被告核駁審定於
        93年5 月1 日公告確定在案‧‧‧」。惟查，依「商標
        個案審查原則」，被告本不受核駁第277532號之核駁理
        由拘束，仍應依個案之實際情形予以審查、決定。再加
        上核駁第277532 號之事實狀況為何，例如該商標所指
        定之商品為何？據以核駁之商標為何？被告隻字未提，
        原告實難心服。
      6.綜上所陳，被告之商標核駁第286519號審定書暨經濟部
        經訴字第09406141170 號訴願決定書有諸多違法之處，
        應予以撤銷。為此狀請鈞院鑒核，判決如訴之聲明，以
        維權益。
    (二)被告主張：
      1.按商標「相同或近似於他人同一或類似商品或服務之註
        冊商標或申請在先之商標，有致相關消費者混淆誤認之
        虞者」，不得註冊，為商標法第23條第1 項第13款所明
        定。所謂有致消費者混淆誤認之虞，係指商標給予消費
        者的印象，可能致使消費者混淆而誤認商品／服務之來
        源，包括誤認來自不同來源的商品／服務以為來自同一
        來源，或者誤認二商標之使用人間存在關係企業、授權
        關係、加盟關係或其他類似關係。而判斷是否有混淆誤
        之虞，被告公告之「混淆誤認之虞」審查基準（以下簡
        稱審查基準；參閱被告網站），列有各項相關參考因素
        。其中商標近似及商品／服務類似二項要素，依前揭法
        條規定為必須具備之要件。其他參酌要素則視個案中是
        否存在而為斟酌，合先敘明。
      2.本案存在之相關因素之審酌：
        (1)商標是否近似暨其近似之程度
          商標近似係指二商標予人之整體印象有其相近之處，
          若其標示在相同或類似的商品／服務上時，以具有普
          通知識經驗之消費者，於購買時施以普通之注意，可
          能會有所混淆而誤認二商品／服務來自同一來源或誤
          認不同來源之間有所關聯（審查基準5.2.1參照）。
          經核商標近似之判斷得就二商標外觀、觀念及讀音為
          觀察。本件原告申請註冊之「CRYSTAL」商標，與據
          以核駁註冊第360380號「CRYSTAL」商標圖樣上之外
          文相較，二者皆單純以一「CRYSTAL」字樣為圖樣設
          計主軸，整體外觀、觀念、意匠極為相仿，以具有普
          通知識經驗之消費者，於購買時施以普通之注意，可
          能會有所混淆而誤認二商品來自同一來源或雖不相同
          但有關聯之來源，應屬構成近似之商標。
        (2)商品是否類似暨其類似之程度
          商品類似係指二個不同的商品，在功能、材料、產製
          者或其他因素上具有共同或關聯之處，如果標上相同
          或近似的商標，依一般社會通念及市場交易情形，易
          使商品消費者誤認其為來自相同或雖不相同但有關聯
          之來源，則此二個商品間即存在類似的關係（審查基
          準5.3.1參照）。本件原告商標指定使用之「浴廁廚
          房用清潔劑、非人體用清潔劑」等商品與據以核駁註
          冊第360380號商標所指定之「各種地板、汽車及器具
          用亮光臘、粉、水」等商品相較，二者商品，其原料
          、用途、功能大致相當，且常來自相同之產製業者，
          如標示相同或近似的商標，依一般社會通念及市場交
          易情形，易使一般商品消費者誤認其為來自相同或雖
          不相同但有關聯之來源，則所指定使用之商品間應屬
          存在相當程度之類似關係。
      3.綜合判斷商標在圖樣近似及商品類似之程度等因素，本
        件商標與據以核駁商標之近似程度及指定商品間之類似
        ，以具有普通知識經驗之消費者，於購買時施以普通之
        注意，可能會有所混淆而誤認二商品來自同一來源或雖
        不相同但有關聯之來源，應足以有致相關消費者混淆誤
        之虞，自有前揭法條之適用。
      4.至於原告所舉諸多商標圖樣皆有「CRYSTAL 」字樣均可
        獲准註冊併存為置辯一節，經查其所舉核准案例中雖都
        有「CRYSTAL 」字樣，惟其尚有結合中文或外文或圖形
        組合而成各種不同之聯合式圖樣，核與本件案情有別，
        且屬另案問題，依商標審查個案拘束原則，均不得比附
        援引，執為本件亦應准予註冊之論據。又類似本件相同
        案情有核駁第277532號「CRYSTAL 」商標，業巳於93年
        5 月1 日經被告核駁審定公告確定在案，其相關資料影
        亦於95年2 月14日下午約3 點30分傳真予原告之代理人
        ，並即時以電話聯繫確認收到，併予指明。是被告依法
        核駁其註冊之申請，並無不合。
      5.系爭商標業經原告申請分割為2 件，獲被告以95年11月
        14日（95）智商0332字第09580494570 號函核准在案。
        分割後之申請案號及商品或服務類別、名稱如下：
        第000000000 號：第003 類化品裝品。香皂、洗手皂
          、藥皂、洗面乳、沐浴乳、沐浴皂、洗髮精、潤髮精
          、人體清潔劑、人體用肥皂。
        第000000000 號：第003 類洗衣粉、洗衣乳、肥皂絲
          、皂絲、衣物用漂白劑、冷洗精、洗衣劑。
    理  由
一、按商標核准註冊前，尚屬準備註冊之程序，必自註冊之日始
    取得得商標專用權；申請註冊商標在註冊程序未終結前，法
    律或事實有所變更時，主管機關應依變更後之法律或事實處
    理，前行政法院（現改制為最高行政法院）著有57年判字第
    95號判例。又商標之註冊申請經核駁後，於行政訴訟程序終
    結前，註冊程序尚未終結，如法律或事實有所變更，應按變
    更後之法律事實處理，亦有前行政法院75年5 月份、10月份
    庭長評事聯席會議決議可資參照。
二、本件被告核駁原告92年12月9日申請案號第000000000號商標
    註冊之申請，及訴願決定予以維持，無非以系爭商標與已註
    冊之第360380號「CRYSTAL 」商標近似，且指定使用之商品
    同一或類似，有致相關消費者混淆誤認之虞，依商標法第23
    條第1 項第13款本文規定，應不准註冊等語，為其依據，固
    非無見。惟查，系爭商標業經原告申請分割為2 件，獲被告
    核准在案；分割後之申請案號及商品或服務類別、名稱為：
    第000000000 號：第003 類化品裝品。香皂、洗手皂、藥
    皂、洗面乳、沐浴乳、沐浴皂、洗髮精、潤髮精、人體清潔
    劑、人體用肥皂。第000000000 號：第003 類洗衣粉、洗
    衣乳、肥皂絲、皂絲、衣物用漂白劑、冷洗精、洗衣劑，此
    有被告95年11月14日（95）智商0332字第09580494570 號函
    附卷可稽；是本件事實已有變更，原申請案已視同結案，被
    告應就分割後之商標及其指定使用之商品重新審查，另為准
    駁之審定。依照首揭前行政法院判例及決議意旨，原處分顯
    屬無可維持；原告聲明求為撤銷訴願決定及原處分，為有理
    由，應予准許。又本件分割後之商標應由被告重新審查另為
    准駁之審定，已如前述，則原告請求命被告逕為准予分割前
    系爭商標之註冊審定，並未達全部有理由之程度，依行政訴
    訟法第200 條第4 款規定意旨，原告在請求命被告遵照本院
    判決之法律見解（即被告應就分割後之商標及其指定使用之
    商品重新審查，另為准駁之審定。）對原告作成決定部分為
    有理由，其餘部分，不應准許，應予駁回。
據上論結，本件原告之訴為一部有理由，一部無理由，依行政訴
訟法第200 條第4 款、第104 條、民事訴訟法第79條，判決如主
文。
中    華    民    國    95    年    12    月    5     日
                    第七庭審判長法  官  李  得  灶
                                法  官  李  玉  卿
                                法  官  林  玫  君
上為正本係照原本作成。
如不服本判決，應於送達後20日內向本院提出上訴狀並表明上訴
理由，如於本判決宣示後送達前提起上訴者，應於判決送達後20
日內補提上訴理由書（須按他造人數附繕本）。
中    華    民    國    95    年    12    月    5     日
                                書記官  蔡  逸  萱


司法院資訊處製作；財團法人民間司法改革基金會備份。
